---
title: "Homework 3"
author: "Marcelo Santos Carielo"
date: "23/10/2020"
output: html_document
---

```{r setup, include=FALSE}
knitr::opts_chunk$set(echo = TRUE)
#install.packages('nycflights13')
rm(list=ls())
```

## Questão 1
Utilizando o mesmo conjunto de dados para flights usado na aula, encontre todos os vôos que:

(a) Tiveram um atraso na chegada (arrival) de duas horas ou mais.

Resp:

```{r Q1a}

library("nycflights13")
library(dplyr)
#names(nycflights13::flights)
voos_atrasados <- 
  flights %>% 
  filter(arr_delay<=2.0)

voos_atrasados

```

(b) Voaram com destino a Houston (IAH ou HOU)

Resp:

```{r Q1b}

library("nycflights13")
library(dplyr)
#?nycflights13::flights

voos_dest_iah_hou <- 
  flights %>% 
  filter(dest == "IAH" | dest == "HOU")

voos_dest_iah_hou

```

(c) Foram realizados pelas companhias aéreas United, American ou Delta Airlines.

Resp:

```{r Q1c}

library("nycflights13")
library(dplyr)
#?nycflights13::flights
#nycflights13::airlines

voos_comp <-
  flights %>% 
  filter(carrier == "UA" | carrier == "AA" | carrier == "DL")

voos_comp

```


(d) Partiram no verão (julho, agosto e setembro).

Resp:

```{r Q1d}

library("nycflights13")
library(dplyr)
#?nycflights13::flights


voos_verao <-
  flights %>% 
  filter(month == "7" | carrier == "8" | carrier == "9")

voos_verao

```

(e) Não partiram atrasados, porém chegaram com mais de duas horas de atraso
ao destino.

Resp:

```{r Q1e}

library("nycflights13")
library(dplyr)
#head(nycflights13::flights)

voos_atrasados_dest <-
  flights %>% 
  filter(dep_delay == "0" | arr_delay > "2")

voos_atrasados_dest

```

(f) Partiram entre meia noite e 6 h da manhã (inclusive).

Resp:

```{r Q1f}

library("nycflights13")
library(dplyr)
#head(nycflights13::flights$hour)
#min(as.numeric(nycflights13::flights$hour))

voos_periodo <-
  flights %>% 
  filter(hour >= 0 & hour <= 6)

voos_periodo

```



## Questão 2
Classifique os vôos para encontrar os vôos mais atrasados.

Resp: 

```{r Q2}

library("nycflights13")
library(dplyr)
#head(nycflights13::flights)

voos_mais_atrasados <-
  flights %>% 
  arrange(desc(dep_delay))
#?desc
voos_mais_atrasados

```

## Questão 3
Classifique os vôos de forma a encontrar os mais rápidos (velocidade mais alta).

Resp: 

```{r Q3}

library("nycflights13")
library(dplyr)
#head(nycflights13::flights)

voos_mais_rapidos <-
  flights %>% 
  mutate(velocidade = distance / air_time * 60) %>%
  arrange(desc(velocidade))
  
voos_mais_rapidos

```



## Questão 4
O que acontece se você incluir o nome de uma variável várias vezes dentro de
select()?

Resp: 

```{r Q4}

library("nycflights13")
library(dplyr)
#head(nycflights13::flights)

voos_select <-
  flights %>% 
  select(hour, hour, hour, distance, distance)
  
voos_select

```


Se o nome de uma variável for incluída várias vezes dentro de select(), o efeito é o mesmo do que incluir apenas uma única vez.


## Questão 5
Encontre os 10 vôos mais atrados usando arrange() e a função min_rank(). Leia a documentação de min_rank() para aprender sobre ele.
Resp:

```{r Q5}

library("nycflights13")
library(dplyr)
#head(nycflights13::flights)

#?min_rank

voos_atrasados_rankeados <-
  flights %>% 
  arrange(desc(dep_delay)) %>%
  mutate(rank = min_rank(dep_delay))

#head(voos_atrasados_rankeados)

voos_atrasados_top_10 <- 
  voos_atrasados_rankeados %>%
  select(dep_delay, rank)
  
head(voos_atrasados_top_10, 10)

```


## Questão 6
Usando mutate() crie uma coluna com a média da variável tempo em ar (air time). Você vai obter uma nova coluna de constante com a variável desejada.

Resp:

```{r Q6}

library("nycflights13")
library(dplyr)
#head(nycflights13::flights)

flights_com_air_time <-
  flights %>% 
  mutate(media_air_time = mean(air_time, na.rm = TRUE))

head(flights_com_air_time)

```


## Questão 7
Verifique a coluna com dep_time. Ela não fornece uma variável em tempo contínuo. Converta essa coluna para uma representação mais apropriada de número de minutos a partir da meia-noite.

Resp: 

OBS: dep_time: Actual departure time (format HHMM or HMM), local tz.

```{r Q7}
library("nycflights13")
library(dplyr)
summary(nycflights13::flights$dep_time)

departure_time <- nycflights13::flights$dep_time

departure_time_hours <- departure_time %/%100
departure_time_minutes <- departure_time %%100

departure_time_in_minutes <- departure_time_hours*60 + departure_time_minutes

flights_com_dep_time_apropriado <-
  flights %>% 
  transform(dep_time = departure_time_in_minutes)

head(flights_com_dep_time_apropriado)


```


## Questão 8
Verifique qual companhia área tem os piores atrasos.

Resp:

```{r Q8}

library("nycflights13")
library(dplyr)
#head(nycflights13::flights)


voos_atrasados_rankeados <-
  flights %>% 
  arrange(desc(dep_delay)) %>%
  mutate(rank = min_rank(dep_delay))

voos_atrasados_top_3 <- 
  voos_atrasados_rankeados %>%
  select(dep_delay, carrier, rank)

head(voos_atrasados_top_3, 10)

voos_atrasados_top_3 <-  unique(voos_atrasados_top_3$carrier)

voos_atrasados_top_3
nycflights13::airlines

```

Companhias com piores atrasos:

1o) Hawaiian Airlines Inc. (HA)

2o) Envoy Air (MQ)

3o) American Airlines Inc. (AA)
