---
title: "Homework 1"
author: "Marcelo Santos Carielo"
date: "05/10/2020"
output: html_document
---

```{r setup, include=FALSE}
knitr::opts_chunk$set(echo = TRUE)
```

## Questão 1
1) Faça algumas operações matemáticas com os operadores listados na aula 1. Escolha pelo menos três operadores distintos. Faça também 3 combinações distintas entre os operadores.

Resp:
```{r calc}
2*7
1-2
3+7

1*1 + 2-1 + 2
10*(sqrt(9) - 2)
2*(3+2) - sqrt(49)
```

## Questão 2

2) Suponha que um pesquisador tenha criado o pacote chamado Brasil. Que comando você utilizaria para instalar tal pacote? 

Resp: install.packages("Brasil")

Que comando você utilizaria para carregar tal pacote?

Resp: library(rpart)

Suponha que dentro deste pacote Brasil tenha a função SP. Como você acabou de instalar este pacote, ainda não está familiarizado com os termos desta nova função.
De que forma você poderia descobrir como utilizar este comando dentro do R?

Resp:
help(Brasil, package="SP")


E fora do R?(Você pode fazer uma pesquisa para responder essa questão)

Resp: Através do CRAN, Google, Stackoverflow, etc.


3) Como é possível criar um 'chunk' de código no R markdown? 

Resp: Digitando linhas de código da seguinte forma:
```{r } 
  
  # primeira linha de código
  # segunda linha de código
  # ...
  
```

Quais as opções para usar knit? 

Resp: O Knit permite exportar uma versão do script para os formatos pdf, html e word. Há várias opções para sua utilização que podem ser encontradas em https://yihui.org/knitr/options/. Algumas delas são:
echo, dev, label, include.

(Faça uma pesquisa para responder essa questão, ou use o card Rmarkdown disponibilizado no AVA - Moodle).



4) Teste qual a diferença entre criar um vetor usando a função c() e c(””).

Resp: Nos testes abaixo vemos que c() retorna uma lista com 4 caracteres (um objeto 1x4) e c("") retorna uma lista com uma 'string' formada por um conjunto de caracteres, espaços e vírgulas (um objeto 1x1).

```{r funcão c() e c("")}

vetor1 <- c(1, 2, "a", "b")
vetor1
vetor1[1]

vetor2 <- c("1,2, a, b")
vetor2
vetor2[1]

```


5) Crie um vetor de todos números inteiros maiores do que 1 e menores do que 1000. Em seguida, crie um vetor com as mesmas características, contendo apenas números pares.
Dica: obviamente não espero que você digite elemento por elemento.

Resp: Veja o código abaixo.
```{r lista de números inteiros}

# vetor com números inteiros em (1,1000)
vetor1 <- c(2:999)
vetor1

# vetor com números inteiros pares em (1,1000)
vetor2 <- subset(vetor1, vetor1 %% 2 == 0)
vetor2

```

6) Calcule o número de ouro no R.
Dica: o número de ouro é dado pela expressão: (1+sqrt(5))/2

Resp: Veja o código abaixo.
```{r número de ouro}

(1 + sqrt(5))/2


```


7) Qual o resultado da divisão de 1 por 0 no R? E de -1 por 0?

Resp: Veja o código abaixo.
```{r divisão por zero}

1/0

-1/0

```

8) Verifique quais as diferenças entre NaN, NULL, NA e Inf? Digite expressões que retornem cada um desses resultados.

Resp: NaN: significa 'Not a Number'; NULL representa o objeto nulo em R; NA significa 'Not Avaliable' e Inf significa "infinito positivo".
Abaixo temos as decrições, indicando diferenças, além de expressões com esses resultados.
```{r}

#?NaN
0/0

#?NULL
as.null(list(a = 1, b = "c"))

#?NA
x <- c(0:2)
is.na(x) <- c(2)
x

#?Inf
1/0

```


9) Verifique o que retorna a expressão 5 + 3 * 10 %/%3 == 15 retorna no R. Faça a expressão retornar o valor contrário apenas usando parênteses - ou seja, se a expressão retornar originariamente TRUE, faça retornar FALSE. Explique o que faz a expressão original.

Resp:
```{r expressão}

# o que retorna?
5 + 3 * 10 %/%3 == 15
# Como %/% retorna a divisão numérica, no esquerdo temos a soma de 5 com 3 vezes 3 (que é nove), resultando em 5 + 9 que é 14. Do lado direito temos uma contante igual a 15. O comando '==' avalia se o lado esquerdo é igual ao direito, ou falso, retornando TRUE ou FALSE, respectivamente.

# retorna o contrário
5 + (3 * 10) %/%3 == 15
# Colocando parênteses mudamos a ordem de precedência das operações. Agora do lado esquerdo somamos 5 ao resultado de 30 dividido por 3 (que é 10). Portanto, o operador lógico de exatemente iguais '==' agora retorna TRUE.

```

10) Escreva um loop que itere os números de 1 a 7 e imprima o cubo de cada número, usando print().

Resp:
```{r loop}
for(i in 1:7){
  print(i^3)
}
```


11) Verifique qual é o seu atual diretório de trabalho com o comando getwd(). Lembre-se que para mudar o diretório, você deve usar setwd(”caminho da pasta escolhida”).

Resp:
```{r diretório}

diretorio <- getwd()
diretorio

#setwd(diretorio)
#getwd()

```